臺灣高等法院臺南分院刑事判決
上　訴　人
即　被　告　甲○○
上列上訴人因公共危險案件，不服臺灣台南地方法院93年度訴字
第1215號中華民國94年3月28日第一審判決（起訴案號：臺灣台
南地方法院檢察署93年度營偵字第1065號），提起上訴，本院判
決如下：
    主  文
上訴駁回。
甲○○緩刑參年。
    事    實
一、甲○○係坐落門牌號碼臺南縣東山鄉○○街19號房屋之所有
    權人，並於上開房屋3樓加蓋鐵皮建築物，供作平日祭祀用
    之神明廳，屬現有人所在之建築物。而甲○○在使用上開神
    明廳時，本應注意電氣設備之安全，詎其能注意而疏未注意
    ，任令神明廳內電氣設備長期通電，疏於檢修，嗣於民國93
    年6月22日下午1時50分許，上開神明廳內供桌上之光明燈，
    因長時間通電使用，不慎起火燃燒，致失火燒燬現供人使用
    之上開神明廳，並延燒燒燬隔鄰現供乙○○○使用之同街21
    號3樓住宅，致生公共危險。
二、案經乙○○○訴由臺南縣警察局白河分局報告臺灣台南地方
    法院檢察署檢察官偵查起訴。
    理    由
一、訊據上訴人即被告甲○○矢口否認有何公共危險犯行，辯稱
    ：「失火當時，有鄰居藍秋木看見起火戶係乙○○○之惠明
    街21號3樓，並非伊家神明廳」等語；原審辯護人則為被告
    辯稱：「現場既找不到電器短路熔解的痕跡，也無證據可以
    明確判斷本件火災就是因為被告疏於維護電器以致電器短路
    所造成，則應對被告為無罪判決之諭知」云云。
二、惟查：
  (一)證人即臺南縣消防局鑑識課課長吳志欽於偵查時證稱：「本
    件21號裝潢的木樁，是由靠近19號處，往另一邊延燒，而且
    19 號燃燒碳化情形比21號嚴重，所以我們判斷起火戶是從
    19號沒有錯，現場是有鞭炮，但是並非在起火處，而且它何
    時引燃，並無客觀事證，其等還是依現場跡證判斷」等語（
    見偵查卷第25至26頁）；其於原審審理時證稱：「其從外圍
    根據火流方向往回找，發現起火戶是在19號，而19號與21號
    外圍之起火的碳化燒失程度不同，21號在隔間木樁上面東邊
    的部分燒失的情形比西邊嚴重，19號3樓神明桌後面隔間的
    木質裝潢附近是起火點，因為在那裡留下一個「Ｖ」字型的
    痕跡」等語（見原審94年3月14日審理筆錄第3、4頁），經
    與台南縣消防局火災原因調查報告書所載「比對19號3樓燒
    燬情形‧‧‧神明廳與儲藏室東側的牆面受燒後形成一『Ｖ
    』字型的燃燒痕跡，由於火流有往上、往二側延燒的特性，
    因此研判起火處位於『Ｖ』字型的燃燒痕跡下半部，即位於
    神明廳與儲藏室東側牆面下半部」等語（見警卷第12頁），
    以及火災現場平面及物品配置圖3紙、照片22張（見警卷第
    20至28、33至35頁）相互核對，堪認本件火災之起火地點，
    確係被告甲○○上址神明廳無訛。至被告辯稱有鄰居藍秋木
    看見起火戶係乙○○○之惠明街21號3樓，並非伊家神明廳
    云云，核與上開事證不符，且被告就此未舉出證據方法供法
    院調查，其此部分之辯詞，即難採取。
  (二)至被告辯護人辯稱現場找不到電器有短路熔解的痕跡，也無
    法判斷本件是因為電器短路造成之證據云云，然查，依據台
    南縣消防局火災原因調查報告書之鑑定結果認：「本件火災
    原因研判：一火災當時屋主正在一樓樓梯間旁床椅睡覺，由
    此研判外人入侵縱火的可能性不高。二起火處未發現有瓦斯
    爐、瓦斯桶等烹調器具，因此研判爐火烹調不慎引起火災的
    可能性不高。三起火處所為神明廳及儲藏室，堆放家用物品
    ，使用用途單純，因危險物品自燃而引起火災的可能性不高
    。四火災當時起火販厝左鄰右舍均無人聽聞鞭炮聲，因此研
    判屋外燃放爆竹飛入引起火災的可能性亦不高。五據起火戶
    及延燒戶民眾表示，火災當天為端午節，早上九至十時許有
    點香祭祖焚燒金紙，然離火災時間下午1時50分許已將近四
    小時，因祭祖遺留的火源早已熄滅，由此研判因遺留微小火
    源而引起火災的可能性不高。綜合以上五點所述，研判外人
    入侵縱火、爐火烹調不慎、危險物品自燃、爆竹飛入、遺留
    火源等因素引起火災的可能性均不高，惟尋找起火處附近，
    發現現場可疑的發火源僅為電源線及神明桌上的光明燈（見
    照片15、16），且光明燈的插頭仍與插座相連結（見照片17
    ），由此顯示光明燈於火災時仍處於通電狀態中，本案在排
    除其他因素引燃後，研判起火原因以電氣因素引起火災的可
    能性較大」（見警卷第12、13頁）；而證人即臺南縣消防局
    鑑識課課長吳志欽於原審審理時亦證稱：調查報告認定本件
    火災是因為電器使用不慎引起，其等是用排除法，其於現場
    發現電線錯綜複雜，插頭沒有拔，雖然沒有發現有短路熔痕
    的跡象，但是也不排除電氣因素起火，根據調查報告第四點
    所載，起火處研判是在3樓神明廳及儲藏室東側牆面下半部
    ，也就是在調查報告編號11至13之照片，尤其編號13 照片
    中所示的ｖ字型底端附近，編號17照片有一個插座處，有可
    能是插座，有可能是電線，有可能是插頭，在那裡沒有找到
    短路痕跡，但本件是排除法，除了電氣因素沒有辦法排除以
    外，其他因素都排除了，所以本件以電氣因素為火災的可能
    性最高，電氣引起的火災，他的發火源可能是電器用品長期
    通電使用中造成漏電現象，引起火花，引燃附近的可燃物引
    起火災，在現場鑑定時，光明燈有被熔解的現象，但是沒有
    辦法在光明燈上找到短路熔痕，有可能短路熔痕已經被現場
    的高溫所破壞，所以沒有找到，而插頭還在插座上，中間的
    電線也還在，但看起來像要斷但還沒斷的情形，這原因可能
    是因為高溫的關係，也有可能是因為短路的原因，依照編號
    13的照片所畫的ｖ字型跟編號17插座上面木材判斷，這二處
    距離不到30公分，根據起火戶為19號，再根據ｖ字型的燃燒
    起端接連照片13、17的光明燈及電線插頭，而可判斷本件的
    起火處是在3樓神明廳與儲藏室東側牆面下半部等語（見原
    審94年3月14日審理筆錄第4至7頁）。是依據證人吳志欽所
    證：短路熔痕可能已被現場高溫所破壞等語，而本件鑑定已
    將其他可能起火的原因均已確定排除，因此自不能僅以現場
    未能找到有電器短路熔痕現象即認本件並非電氣因素引起火
    災，從而，被告此部分之辯詞，亦非可採，本件火災仍可依
    據卷內相關事證認定係屬被告使用電氣設備不當而引起之火
    災，無庸置疑。
  (三)被告對於建築物內之電氣設備，本負有謹慎使用之注意義務
    ，且對電力線路、燈飾開關等設備需定期檢修，以避免因該
    等電力設備不堪負荷引發火災，應注意防止火災之發生，而
    依當時情況並無不能注意之情事，竟疏未注意，未就該等電
    力設備加以檢修，使其家中電力設備長期使用，造成本件火
    災，且其過失與臺南縣東山鄉○○街19號3樓及21號3樓二幢
    建築物之燒燬受有損害之間，具有相當因果關係，被告顯有
    過失責任甚明。
  (四)綜上所述，被告上開所辯，無非事後卸責之詞，不足採信，
    本件事證明確，被告犯行洵堪認定。
三、按刑法放火罪或失火罪所保障者乃社會法益，其所直接侵害
    之法益，為一般社會之公共安全，雖私人之財產法益亦同時
    受侵害，但既列入公共危險罪章內，自以社會公安之法益為
    重，況放火或失火行為原含有燬損性質，如燒燬現供人使用
    之住宅罪，自係指供人居住房屋之整體而言，應包括墻垣及
    該住宅內所有設備、傢俱、日常生活上之一切用品。故一個
    放火或失火行為，若同時燒燬住宅及該住宅內所有其他物品
    ，無論該其他物品為他人或自己所有，與同時燒燬數犯罪客
    體者之情形不同，均不另成立刑法第175條第1項或第2項放
    火燒燬住宅以外他人或自己所有物罪（最高法院79年度臺上
    字第1471號判例參照）。又刑法上之放（失）火罪，其所直
    接被害法益為一般社會之公共安全，雖私人之財產法益亦同
    時受其侵害，但本罪係列入公共危險章內，自以社會公安之
    法益為重，故以一個放（失）火行為燒燬多家房屋，仍祇成
    立一罪，不得以所焚家數定其罪數（最高法院21年度上字第
    391號判例意旨參照），故計算罪數，應以行為之個數為標
    準。經查，本件坐落臺南縣東山鄉○○街19號3樓及21號3樓
    二幢建築物，均係供作平日祭祀使用之建築物一節，業據被
    告及告訴人陳明在卷，足認係現有人所在之建築物無訛。核
    被告所為，係犯刑法第173條第2項之失火燒燬現有人所在之
    建築物罪。被告一失火行為燒燬二幢建築物，參照上揭最高
    法院判例要旨，係屬單純一罪，應祇成立一失火燒燬現供人
    使用住宅罪。
四、原審以被告罪證明確，因而引用刑法第173條第2項、第41條
    第1項前段、罰金罰鍰提高標準條例第1條前段、第2條之規
    定，並審酌被告為臺南縣東山鄉○○街19號房屋之所有權人
    ，理應防止火災發生因素，其疏未注意，發生火災，造成隔
    鄰財產上之損害，及被告之素行、本件過失程度、所生之危
    害暨犯後否認犯行等一切情狀，量處有期徒刑肆月，並諭知
    易科罰金之折算標準。本院經核原審認事用法俱無不合，量
    刑亦稱妥適，被告上訴意旨否認犯罪，並請求減輕其刑，指
    摘原判決不當，並無可取，為無理由，應予駁回。查被告未
    曾受有期徒刑以上刑之宣告，有卷內被告前科紀錄表可查，
    犯罪後已與被害人達成民事和解，有台南縣東山鄉調解委員
    會調解筆錄影本一份可證，且檢察官亦請給予緩刑宣告，其
    經此偵審程序教訓，應知警惕諒無再犯之虞，本院認所宣告
    之刑，以暫不執行為適當，併諭知緩刑三年，以勵自新。
據上論結，應依刑事訴訟法第368條，刑法第74條第1款，判決如
主文。
本案經檢察官王碧霞到庭執行職務。
中　　華　　民　　國　　94　　年　　6 　　月　　23　　日
                  刑事第四庭    審判長法　官  鄭文肅
                                      法　官  陳珍如
                                      法　官  林勝木
以上正本證明與原本無異。
不得上訴。
　　　　　　　　　　　　　　　　　　　書記官  吳秋賢
中　　華　　民　　國　　94　　年　　6 　　月　　24　　日
附錄：本判決論罪科
刑法第173條：
放火燒燬現供人使用之住宅或現有人所在之建築物、礦坑、火車
、電車或其他供水、陸、空公眾運輸之舟、車、航空機者，處無
期徒刑或七年以上有期徒刑。
失火燒燬前項之物者，處一年以下有期徒刑、拘役或五百元以下
罰金。
第一項之未遂犯罰之。
預備犯第一項之罪者，處一年以下有期徒刑、拘役或三百元以下
罰金。
